臺灣高雄地方法院民事判決
110年度訴字第1355號
原      告  蘇蘭君  


被      告  蔡佩君  
訴訟代理人  陳慧瑜  
被      告  洪國智    住○○市○○區○○街00號                      張峯鳴    住○○市○鎮區○○○路000號0樓之0
            張國雄  
            蔡佳純  
追加被告    陳龍昱  
            陳金秀  
            陳秀香  
上列當事人間請求分割共有物事件，本院於民國111年4月13日言
詞辯論終結，判決如下：
    主    文
一、被告陳龍昱、陳金秀及陳秀香應就被繼承人洪錦花所遺如附
    表一、二所示不動產應有部分4分之1辦理繼承登記。
二、兩造共有如附表一、二所示之不動產應予變價分割，所得價
    金由兩造依附表三所示之「應有部分比例」欄分配。
三、訴訟費用由兩造依附表三所示之「訴訟費用分擔比例」欄負
    擔。
    理    由
壹、程序事項
一、按訴狀送達後，原告不得將原訴變更或追加他訴。但請求之
    基礎事實同一、該訴訟標的對於數人必須合一確定時，追加
    其原非當事人之人為當事人者則不在此限；又原告於判決確
    定前，得撤回訴之全部或一部，民事訴訟法第255條第1項但
    書第2款、第5款、第262條第1項分別定有明文。又因繼承、
    強制執行、公用徵收或法院之判決或其他非因法律行為，於
    登記前已取得不動產物權者，應經登記，始得處分其物權，
    民法第759條定有明文。且共有之不動產之共有人中一人死
    亡，他共有人請求分割共有物時，為求訴訟之經濟起見，可
    許原告就請求繼承登記及分割共有物之訴合併提起，即以一
    訴請求該死亡之共有人之繼承人辦理繼承登記後，與原告及
    其餘共有人分割共有之不動產(最高法院70年度第2次民事庭
    會議決議參照)。經查，原告本以洪錦花為被告，起訴請求
    分割如附表一所示地號土地(面積67平方公尺，下稱系爭土
    地)及其上如附表二編號1所示建號建物（面積88.76平方公
    尺，門牌號碼為高雄市○○區○○街00號，下稱系爭建物）暨如
    附表二編號2所示暫編16435建號之未辦保存登記建物（面積
    106.2平方公尺，詳如附件，下稱系爭未辦保存登記建物，
    與系爭建物及系爭土地合稱系爭不動產），惟洪錦花於起訴
    前之民國109年2月23日死亡，洪錦花之繼承人為追加被告陳
    龍昱、陳金秀及陳秀香，且均未拋棄繼承，此有除戶謄本、
    戶籍謄本及繼承系統表及臺灣嘉義地方法院110年10月15日
    嘉院傑民憲110憲字第383號函覆可參（審訴卷第33頁、第83
    頁至第89頁），故原告撤回對洪錦花之起訴，並追加陳龍昱
    、陳金秀及陳秀香為被告，核與前揭規定相符，應予准許。
    又原告請求分割系爭不動產，因原共有人洪錦花死亡，原告
    已追加繼承人陳龍昱、陳金秀及陳秀香為被告，惟陳龍昱等
    人迄未辦理繼承登記，原告因而追加如下述第一項聲明（本
    院卷第85頁至第86頁），揆諸上揭規定及說明，亦合於上揭
    民事訴訟法第255條第1項第2款規定，應予准許。
二、被告洪國智、張國雄、蔡佳純及陳龍昱、陳金秀、陳秀香經
    合法通知，無正當理由，未於言詞辯論期日到場，核無民事
    訴訟法第386條各款所列情形，爰依原告聲請，由其一造辯
    論而為判決。
貳、實體事項
一、原告主張：伊經本院強制執行程序得標買受系爭不動產應有
    部分1/8（案號：本院109年度司執字第14998號清償債務強
    制執行事件），與被告共有如附表一、二所示系爭不動產，
    應有部分各如附表三所示。兩造間無不能分割之協議，亦無
    因物之使用目的或法令不得分割之情形，又系爭建物為地上
    2層、地下1層之透天房屋，僅有單一出入口，且兩造並無親
    戚關係，現實上難以為原物分割，系爭不動產以原物分割顯
    有困難，而應採變價分割方式，並將賣得價金按應有部分比
    例分配予兩造。又系爭不動產原共有人洪錦花已於起訴前死
    亡，洪錦花之繼承人即陳龍昱、陳金秀、陳秀香迄今未辦理
    繼承登記，茲請求陳龍昱、陳金秀、陳秀香為繼承登記等語
    。為此，爰依民法第823條、第824條規定提起本件訴訟，並
    聲明：㈠陳龍昱、陳金秀及陳秀香應就被繼承人洪錦花所遺
    系爭土地應有部分四分之一及其上同小段系爭建號建物應有
    部分四分之一辦理繼承登記。㈡兩造所共有之系爭不動產應
    予變價分割並按應有部分比例分配。
二、被告則以：
  ㈠蔡佩君、張峯鳴均以：同意原告主張之變價分割方法等語。
　㈡洪國智、張國雄、蔡佳純、陳龍昱、陳金秀及陳秀香經合法
    通知，迄未提出書狀或到庭為聲明或答辯。
三、本院得心證之理由
　㈠查洪錦花原為系爭土地及建物之共有人，其於109年2月23日
    死亡時就系爭土地及建物具應有部分1/4，而其繼承人即陳
    龍昱、陳金秀及陳秀香迄今仍未就洪錦花所遺前揭應有部分
    辦理繼承登記等情，有系爭土地及建物登記謄本、戶籍謄本
    及繼承系統表在卷可憑（審訴卷第61頁至第69頁、第83頁至
    第89頁）。從而，原告於請求分割系爭不動產之同時，併請
    求陳龍昱、陳金秀及陳秀香就被繼承人洪錦花所遺前揭應有
    部分辦理繼承登記，應予准許。
　㈡次按各共有人，除法令另有規定外，得隨時請求分割共有物
    。但因物之使用目的不能分割或契約訂有不分割之期限者，
    不在此限。分割之方法不能協議決定，或於協議決定後因消
    滅時效完成經共有人拒絕履行者，法院得因任何共有人之請
    求，命為下列之分配：二、原物分配顯有困難時，得變賣共
    有物，以價金分配於各共有人；或以原物之一部分分配於各
    共有人，他部分變賣，以價金分配於各共有人。民法第823
    條第1項、第824條第2項第2款分別定有明文。又法院裁判分
    割共有物，定其分配，應兼顧全體共有人之利益，斟酌各共
    有人之利害關係並共有物之性質、價格、利用價值及經濟效
    用決之（最高法院84年度台上字第1538號判決意旨參照）。
    經查：
　⒈系爭土地及建物為兩造共有，應有部分如附表三「應有部分
    比例」欄所示，系爭未辦保存登記建物與系爭建物相連且無
    獨立出入口，為系爭建物之一部為全體共有人共有，共有人
    間就系爭不動產並無不能分割之協議，亦未以契約訂有不分
    割期限，且現不能協議決定分割方案等事實，有系爭土地、
    建物謄本、現場照片及附件所示測量成果圖可參（審訴卷第
    61頁至第69頁、本院卷第57頁），是原告請求裁判分割系爭
    不動產，即屬有據。
  ⒉關於系爭不動產之現況，系爭土地面積67平方公尺，其上建
    有系爭建物，系爭建物為2層樓加強磚造建物，登記總面積
    為88.76平方公尺，系爭建物嗣經增建，增建部分即系爭未
    辦保存登記建物，增建部分及面積，前經本院109年度司執
    字第14998號清償債務強制執行事件囑託高雄市政府地政局
    三民地政事務所進行測量，測量成果圖如附件所示（即增建
    範圍及面積為地上1 層19.38 平方公尺、2 層3.98平方公尺
    、3 層48.36 平方公尺、地下1 層21.02 平方公尺及夾層13
    .46 平方公尺，共計106.2 平方公尺），系爭不動產整體建
    築結構為連棟透天設計，與周邊房子共用壁均相連，僅有單
    一出入口等情，有系爭不動產登記謄本可證（審訴卷第31頁
    ），並經本院至現場履勘確認無訛，有本院履勘筆錄及現場
    照片可稽（本院卷第55頁至第57頁），系爭未辦保存登記建
    物部分測量結果亦經本院調閱該執行事件卷宗核閱無誤。
　⒊依上可見，兩造共有之系爭不動產於構造及使用上係單一建
    物，堪認系爭不動產原始規劃係供單一住戶使用，若為原物
    分割，分割後之各部分將無獨立對外出入口，且室內既有管
    線、電路、排水系統等配置，勢必難以滿足分割後各別住戶
    之使用，而無法分割區分為數部分，建物所座落之基地更無
    法細分，足見系爭不動產實不宜為原物分割，參以變價分割
    方式，可使日後房屋及土地同歸一人所有而為完整之利用，
    而被告就系爭不動產如具有特殊感情或有其他保有系爭不動
    產之迫切需要，亦得依民法第824條第7項行使優先購買權，
    又共有人蔡佩君、張峯鳴亦到庭表示同意變價分割（本院卷
    第86頁）。是本院斟酌系爭不動產之型態、使用情形、經濟
    效用、兩造之利益等一切情形，認為系爭不動產之分割，以
    變價後價金按兩造應有部分比例分配為適當。
四、綜上所述，原告依民法第823條、第824條規定，請求陳龍昱
    、陳金秀及陳秀香就被繼承人洪錦花所遺系爭土地及建物應
    有部分4分之1辦理繼承登記，及以變價分割如附表一、二所
    示系爭不動產，為有理由，應予准許，爰判決如主文第一、
    二項所示。
五、本件為分割共有物事件，兩造本可互換地位，而分割方法是
    由本院依法裁量，不受當事人主張拘束，本院審酌上情，認
    倘由一造負擔全部訴訟費用顯失公平，爰依民事訴訟法第80
    條之1、第85條第1項但書、第2項之規定，諭知如主文第三
    項所示。
中　　華　　民　　國　　111 　年　　5 　　月　   13 　日
                民事第三庭  審判長法  官 高瑞聰
                                  法  官 鄭珮玟
                                  法  官 林家伃
以上正本係照原本作成。
如對本判決上訴，須於判決送達後20日內向本院提出上訴狀。如
委任律師提起上訴者，應一併繳納上訴審裁判費。
中　　華　　民　　國　　111 　年　　5 　　月　　18　　日
                                  書記官 陳郁惠
附表一
編號 縣市 鄉鎮市區 段 小段 地號 面積（平方公尺） 1 高雄市 三民區 三塊厝 四 2401 67.00 備註 登記情形為： ①洪錦花：權利範圍4分之1。 ②洪國智：權利範圍6分之1。  ③張峯鳴：權利範圍9分之1。 ④張國雄：權利範圍9分之1。 ⑤蔡佳純：權利範圍9分之1。 ⑥蔡佩君：權利範圍8分之1。 ⑦蘇蘭君：權利範圍8分之1。      

附表二
編號 建號 基地坐落 建物門牌號碼 建物面積 （平方公尺）  1 高雄市○○區○○○段○○段0000○號 高雄市○○區○○○段○○段0000地號 高雄市○○區○○街00號 樓層面積 合計 附屬建物主要建築材料及用途     地面層：33.85 2樓層：44.38 騎樓：10.53 合計：88.76  2 高雄市○○區○○○段○○段○○00000○號 高雄市○○區○○○段○○段0000地號 同上門牌 1層：19.38 2層：3.98 3層：48.36 地下一層：21.02 夾層：13.46 合計：106.2  備註 ㈠編號１登記情形為： ①洪錦花：權利範圍4分之1。 ②洪國智：權利範圍6分之1。  ③張峯鳴：權利範圍9分之1。 ④張國雄：權利範圍9分之1。 ⑤蔡佳純：權利範圍9分之1。 ⑥蔡佩君：權利範圍8分之1。 ⑦蘇蘭君：權利範圍8分之1。 ㈡編號２部分屬未辦保存登記建物，暫編建號及面積測量結果出處如附件。     

附表三
編號 共有人 應有部分比例 訴訟費用分擔比例 1 陳龍昱 公同共有4分之1 陳龍昱、陳金秀、陳秀香連帶負擔4分之1 2 陳金秀   3 陳秀香   4 洪國智 6分之1 6分之1 5 張峯鳴 9分之1 9分之1 6 張國雄 9分之1 9分之1 7 張國雄 9分之1 9分之1 8 蔡佳純 9分之1 9分之1 9 蔡佩君 8分之1 8分之1 10 蘇蘭君 8分之1 8分之1